【裁判字號】    94,勞上,55
【裁判日期】    950103
【裁判案由】    給付工資等
【裁判全文】
臺灣高等法院民事判決                  94年度勞上字第55號
上  訴  人  乙○○
            甲○○
共      同
訴訟代理人  謝佳伯律師
複 代理 人  程巧亞律師
被 上訴 人  國泰建設股份有限公司
法定代理人  劉秋德
訴訟代理人  蘇遠成律師
複 代理 人  蔡玉雪律師
上列當事人間請求給付工資等事件，上訴人對於中華民國94年8
月19日臺灣臺北地方法院94年度勞訴字第92號第一審判決提起上
訴，本院於94年12月20日言詞辯論終結，判決如下：
    主  文
上訴駁回。
第二審訴訟費用由上訴人負擔。
    事實及理由
一、本件上訴人主張：其等原均任職於被上訴人公司營業部襄理
    ，被上訴人於93年1 月6 日公佈員工優退辦法（下稱系爭優
    退辦法），上訴人乙○○、甲○○先後於93年4 月4 日及同
    年月5 日分別依該優退辦法填寫優退申請書申請退休，經被
    上訴人核准後，均於93年4 月30日退休。惟乙○○於92年度
    尚有補休假35天、特別休假18天，甲○○尚有補休假33天、
    特別休假12天，依勞動基準法（下稱勞基法）第36、37條及
    39條之規定，以乙○○及甲○○每月薪資分別為新台幣（以
    下同）88,000元及67,050元，即每日薪資分別為2933元及
    2235元計算，被上訴人應再分別給付乙○○補休假工資205,
    310元、特別休假未休工資52,794 元，及甲○○補休假工資
    147,510 元、特別休假未休工資26,820元。又被上訴人於92
    年7 月16日為促銷餘屋特訂定「91年度前已完工存貨工地加
    強促銷實施辦法」（下稱系爭促銷辦法），規定員工個人銷
    售責任戶數達成80%以上者 ，即以成交價2%發給房屋銷售獎
    金，上訴人均已達成銷售目標，且被上訴人亦已於93年1 月
    8 日依上開辦法計算業務部人員之銷售獎金；詎被上訴人嗣
    後竟改變銷售獎金之計算方式，僅給付乙○○265,010 元、
    甲○○250,923元之銷售獎金，短少給付乙○○795,030元、
    甲○○752,769元，爰依勞動契約之法律關係 ，請求被上訴
    人應給付乙○○及甲○○上述短少之金額，總計分別為1,05
    3,134元及927,099元，並均自93年10月1 日起至清償日止按
    年息5%計算之利息等語。
二、被上訴人則以：上訴人所主張之銷售獎金、補休未休工資及
    特別休假工資請求權，因其等之優退申請書附註上已記載其
    等申請優退時同意不再請求而消滅。上訴人提出優退申請均
    本於其自由意思，且為兩造合意終止勞動契約及一併終結雙
    方所有權利義務關係，均係上訴人於申請優退時所知悉，該
    記載並未違反民法第148條第2項之誠實信用原則且無規避勞
    基法強制義務之情形。又系爭員工優退辦法中關於發給不休
    假獎金之規定，係指93年度之特別休假而言，被上訴人均已
    發給上訴人93年度特別休假之不休假獎金。而其等92年度之
    特別休假，均未於該年度結束前休畢，依被上訴人特別休假
    給假辦法第5 條之規定應視為放棄，上訴人不得再請求發給
    特別休假未休工資。再系爭促銷辦法所訂定之分配責任額部
    分，因顯非公平合理，被上訴人乃另就有銷售房屋之員工，
    給予其按成交價0.5%計算之獎金，並於93年2 月間發放完畢
    ，上訴人迄至其等離職時均無異議，衡諸民法第227 條之2
    之規定，被上訴人未依該辦法為獎懲，並無不當，是上訴人
    就銷售獎金之請求，亦無理由等語，資為抗辯。
三、本件經原法院判決駁回上訴人之訴。上訴人不服原判決，聲
    明為：(一)原判決不利於上訴人部分廢棄。(二)廢棄部分，被上
    訴人應給付乙○○1,053,134元、甲○○927,099元，及自93
    年10月1日起至清償日止，按年息5%計算之利息。 (三)願供擔
    保，請准宣告假執行。被上訴人則聲明：(一)上訴駁回。(二)如
    受不利判決，願供擔保請准宣告免為假執行。
四、兩造不爭執之事實：
（一）乙○○、甲○○原均任職被上訴人公司營業部襄理，乙○
      ○於93年4 月4 日填表申請依系爭優退辦法退休，甲○○
      於同年月5日填表申請，經被上訴人公司核准，均於93 年
      4 月30日退休。
（二）被上訴人公司於系爭員工優退辦法規定「凡於提出優退申
      請時任職年資滿八年以上之各部室員工皆適用本辦法。惟
      基於公司業務考量，除同時已符合自請退休或強制退休規
      定員工之優退案件一律照准外，其餘員工之優退申請案，
      公司仍保有駁回之裁量權」。優退申請書附註記載「本人
      確認依公司優退辦法提出優退申請無誤，亦同意公司依優
      退辦法支付本人優退金，本人並切結領取優退金後，不以
      任何理由向公司要求其他津貼或給付」。
（三）被上訴人公司特別休假給假辦法第5 條規定：「員工休假
      期間薪津照常支給，特別休假日期由勞資雙方協調排定之
      ，年度結束仍未休畢視同放棄。」其員工待遇辦法第16條
      補休規定第2、3款規定「（二）各營業單位（含分公司）
      星期例假日加班者，應以補休為原則，如因業務需要未准
      予補休時，應於加班後之次日填寫加班單敘明加班事由及
      必要性，依申請規定呈核准後送管理部登記核算加班費。
      （三）加班補休之申請依請假（公假）規定手續辦理，並
      於一個月內休畢，逾期視為放棄。」
（四）被上訴人公司於92年7 月16日公布系爭促銷辦法，其第4
      條第1 款獎勵規定：「員工個人或單一責任單位之責任戶
      數達成率80%（含） 以上，獎金以成交價總和×2%發給。
      員工個人或單一責任單位之責任戶數達成率80%（不含）
      以下，獎金以成交價總和×1.5%發給」，上訴人之銷售責
      任額均為每人8 戶。
（五）被上訴人公司已於93年2 月間給付乙○○銷售獎金265,01
      0 元、甲○○250,923 元。上訴人93年度特別休假未休日
      數，被上訴人亦已發給不休假獎金。
（六）92年度乙○○有特別休假18天、補休假35天未休，甲○○
      有特別休假12天、補休假33天未休。
（七）乙○○每月薪資為88,000元、每日薪資2,933 元，甲○○
      每月薪資為67,050元、每日薪資2,235元。
      上述事實，有乙○○及甲○○之優退申請書（見原審卷第
      16頁及第18頁）、被上訴人93年1 月6 日（93）國泰建管
      字第002 號函公佈之員工優退辦法（見原法院臺北簡易庭
      94年度北勞調字第70號卷第10頁）、被上訴人特別休假給
      假辦法（見原審卷第19頁）、被上訴人91年度前已完工存
      貨工地加強促銷實施辦法、臺北市政府勞工局勞資爭議案
      件協調會記錄及乙○○之員工人事動態資料卡（分別見上
      開字號卷第8 至9 頁及第12至13頁）可憑，且為兩造所不
      爭執（見本院卷第50頁之94年12月1 日準備程序筆錄），
      堪信此部分之事實為真正。
五、本件經本院於94年12月1 日與兩造整理並協議簡化之爭點為
    ：（見本院卷第50頁之準備程序筆錄）
（一）上訴人是否因優退申請書上之記載，而不得向被上訴人請
      求銷售獎金、補休未休工資及特別休假未休工資？
（二）如認為上訴人仍得主張上述之權利，則上訴人得主張之金
      額究為若干？
    茲分述之如下：
（一）上訴人是否因優退申請書上之記載，而不得向被上訴人請
      求銷售獎金、補休未休工資及特別休假未休工資？
  １、上訴人主張：系爭員工優退辦法第3 條第3、4點明白規定
      優退人員得領取業績獎金及不休假獎金，並無領取優退金
      後即不得領取之記載。而優退申請書之附註部分雖記載：
      「本人並切結領取優退金後，不以任何理由向公司要求其
      他津貼或給付」，然該記載顯係為規避勞基法第39條、第
      79條規定之強制義務，上訴人縱於優退申請書上簽名，亦
      應認該附註部分因違反民法第71條及第148 條第2 項之規
      定而無效；又上訴人所請求者係工資及獎金，並非其他津
      貼或給付，優退申請書之上開附註記載，亦因違背系爭員
      工優退辦法而無效等語。被上訴人辯以：上訴人所主張之
      銷售獎金、補休未休工資及特別休假工資請求權，因其等
      之優退申請書附註上已記載其等申請優退時同意不再請求
      而消滅。上訴人提出優退申請均本於其自由意思，且為兩
      造合意終止勞動契約及一併終結雙方所有權利義務關係，
      均係上訴人於申請優退時所知悉，優退申請書附註之記載
      並未違反民法第148 條第2 項之誠實信用原則亦無規避勞
      基法強制義務之情形等語。
  ２、上訴人主張優退申請書之附註，係為規避勞基法第39條、
      第79條，違反民法第71條規定而無效部分：
    (1)按勞基法第39條規定，同法第36條所定之例假、第37條所
      定之休假及第38條所定之特別休假，工資應由雇主照給。
      雇主經徵得勞工同意於休假日工作者，工資應加倍發給。
      又違反同法第39條規定者，處2,000 元以上20,000元以下
      罰鍰，同法第79條第1 項第1 款定有明文。又雇主不得以
      合意終止勞動契約方式規避勞基法所定之強制義務。勞工
      委員會94年3 月23日勞資2 字第0940014449號函亦明明文
      （本院卷第16頁）。次按法律行為，違反強制或禁止之規
      定者，無效。民法第71條前段定有明文
    (2)如上所述，於92年度乙○○固尚有特別休假18天、補休假
      35天未休，甲○○亦有特別休假12天、補休假33天未休。
      惟乙○○、甲○○先後於93年4 月4、5日依系爭優惠辦法
      ，申請優退，依該優退辦法之優退標準，除依被上訴人公
      司人事管理規則第92 條規定之退職金計算外，另加發25%
      之優退金，並就93年度之考績及業績獎金按在職月數比例
      於94年初發給、93年度未休完之特別休假發給不休假獎金
      ，有系爭員工優退辦法可按（本院卷第17頁）。而被上訴
      人公司人事管理規則第92條規定計算之退職金，並無低於
      勞基法之標準，則依系爭優退辦法辦理優退時，再加計該
      退職金之25﹪，即乙○○加領737,000 元（本院卷第19頁
      ），甲○○加領486,113元（本院卷第20頁） ，與上訴人
      所主張上開特別休假及補休假未休之工資相較（乙○○、
      甲○○所主張之92年度未休假工資分別為258,104及174,3
      30元），上訴人依系爭員工優退辦法所加領之金額，顯較
      其等請求未休假工資之金額多，是尚難認優退申請書上之
      附註，係在規避勞基法第39條、第79條之強制規定，故上
      訴人此部分之主張，應不可採。
  ３、上訴人主張優退申請書之附註，係違反民法第148條第2項
      規定而無效部分：
    (1)按行使權利，履行義務，應依誠實及信用方法，民法第
      148 條第2 項定有明文。
    (2)經查：上開優退申請書上附註之文字，即「本人切結領取
      優退金後，不以任何理由向公司要求其他津貼或給付」，
      係記載於申請人簽名之正上方，且字體與該申請書上其他
      之文字顯有不同，甚為醒目，有該優退申請書可按（本院
      卷第19頁），是申請優退者於簽名其上提出申請時，衡諸
      一般常情，均會查悉。而系爭優退辦法係以申請時任職年
      資滿8年以上之各部室員工為對象 ，依該優退辦法優退者
      ，除依被上訴人公司人事管理規則規定計發退職金或退休
      金外，並加發25%優退金 ，93年度考績及業績獎金並按在
      職月數比例發給，93年度未休完之特別休假亦按未休日數
      發給不休假獎金，均已如上述，被上訴人公司既未強迫乙
      ○○、甲○○申請優退，乙○○、甲○○於提出申請時，
      復非不可衡量其是否尚有其他津貼或給付未領及其數額多
      寡等情形，與依系爭優退辦法加領25% 之優退金相較之優
      劣，以決定是否提出申請，上訴人既可依其判斷決定是否
      提出優退申請，即難認被上訴人公司以優退申請書上開附
      註記載一次了結與員工間權利義務關係，有違誠實信用原
      則，是上訴人以該記載違反民法第148 條第2 項規定之誠
      實信用原則主張該記載無效，亦非可取。
  ４、上訴人主張其所請求者係工資及獎金，並非其他津貼或給
      付，上開附註之記載，違背系爭員工優退辦法而無效部分
      ：查依上開優退申請書上附註之文字，固記載「本人切結
      領取優退金後，不以任何理由向公司要求其他津貼或給付
      」等語（本院卷第19頁），惟上訴人請求之上述工資及獎
      金，固非屬「津貼」，但均屬於被上訴人公司所為「給付
      」之一種，應屬上開規範中述及之「給付」範疇，仍應受
      該附註之拘束，故上訴人此部分之主張，仍不可採。
  ５、綜上，上訴人申請優退時既同意不再以任何理由向被上訴
      人公司要求其他津貼或給付，顯係同意以系爭員工優退辦
      法之優退金給付方式為終止兩造間勞動契約及勞資雙方各
      項權利義務之條件，故上訴人請求之銷售獎金、補休未休
      工資及特別休假未休工資，均因上訴人申請優退時同意不
      再請求，而使上開請求權歸於消滅。
（二）如認為上訴人仍得主張上述之權利，則上訴人得主張之金
      額究為若干？
      如上所述，上訴人已因請求權消滅而不得再主張上述之權
      利，故就本項爭點，本院自無再加以論述之必要，併此敘
      明。
六、綜上所述，上訴人本於勞動契約之法律關係，請求被上訴人
    應給付乙○○及甲○○，分別為1,053,134 元及927,099 元
    ，並均自93年10月1 日起至清償日止按年息5%計算之利息，
    為無理由，不應准許，其假執行之聲請亦失所附麗，應併予
    駁回。原審為上訴人敗訴之判決，及駁回其假執行之聲請，
    並無不合。上訴意旨指摘原判決此部分不當，求予廢棄改判
    ，為無理由，應予駁回。
七、本件事證已臻明確，兩造其餘之攻擊、防禦方法，核與判決
    結果不生影響，爰毋庸一一論述，併此敘明。
八、據上論結，本件上訴為無理由，依民事訴訟法第449 條第1
    項、第78條，判決如主文。
中    華    民    國    95    年     1    月    3     日
                  勞工法庭    審判長法  官  張劍男
                                    法  官  魏麗娟
                                    法  官  陳邦豪
正本係照原本作成。
上訴人如不服本判決得合併上訴，應於收受送達後20日內向本院
提出上訴書狀，其未表明上訴理由者，應於提出上訴後20日內向
本院補提理由書狀（均須按他造當事人之人數附繕本）上訴時應
提出委任律師或具有律師資格之人之委任狀；委任有律師資格者
，另應附具律師資格證書及釋明委任人與受任人有民事訴訟法第
466條之1第1項但書或第2項（詳附註）所定關係之釋明文書影本
。
中    華    民    國    95    年    1     月    3     日
                                    書記官  張淑芬
附註：
民事訴訟法第466條之1（第1項、第2項）：
對於第二審判決上訴，上訴人應委任律師為訴訟代理人。但上訴
人或其他法定代理人具有律師資格者，不在此限。
上訴人之配偶、三親等內之血親、二親等內之姻親，或上訴人為
法人、中央或地方機關時，其所屬專任人員具有律師資格並經法
院認為適當者，亦得為第三審訴訟代理人。


司法院資訊處製作；財團法人民間司法改革基金會備份。
